【裁判字號】    96,建,283
【裁判日期】    970530
【裁判案由】    給付工程款
【裁判全文】
臺灣臺北地方法院民事判決               96年度建字第283號
原      告  華升上大營造事業股份有限公司
法定代理人  甲○○
訴訟代理人  林麗珍律師
            林彥志律師
            張斐雯律師
被      告  中興工程顧問股份有限公司
法定代理人  乙○○
訴訟代理人  黃慶源律師
            陳正和律師
上列當事人間請求給付工程款事件，本院於民國97年5月12日言
詞辯論終結，判決如下：
    主      文
原告之訴及假執行之聲請均駁回。
訴訟費用由原告負擔。
    事實及理由
一、原告主張：被告於民國92年11月11日與臺灣電力股份有限公
    司（下稱臺電公司）簽立「保生一次變電所統包工程」契約
    ，由被告承攬臺電公司第六輸變電計畫保生變電所新建工程
    ，嗣被告於93年5月20日與原告簽訂「臺電六輸保生一次配
    電變電所統包工程土建工程分包契約」（下稱系爭契約），
    由原告承攬新建配電變電所控制室1棟及配電變電設備相關
    基礎工程（下稱系爭工程），系爭工程於93年6月17日開工
    ，原訂完工日為94年6月16日，但因居民抗爭、颱風等不可
    歸責於原告之事由，延至95年1月27日竣工，但至96年1月11
    日被告仍有約新臺幣（下同）2,680萬元之工程款尚未給付
    ，造成原告有資金週轉之壓力，嗣雙方就有關展延工期及工
    程款結算等事項進行協調時，被告公司人員竟以「如不簽立
    切結書，將無法順利取得工程款」及「不得再為任何請求」
    等語，要求原告簽具切結書確定系爭工程逾期罰款、安衛缺
    失罰款、驗收品質瑕疵扣罰款及剩餘工程款之金額，並同意
    於被告給付17,037,720元工程款後，不再向被告為任何請求
    ，併同保固保證金相關文件一併提送被告後，方才撥付工程
    尾款，原告因恐無法取得款項致影響公司營運，迫於無奈只
    好同意，遂於96年7月27日簽具如附件之切結書及保生一次
    配電變電所統包工程土建工程款明細表。惟被告公司確有脅
    迫原告，原告已於96年9月6日發文予被告表示撤銷先前因受
    脅迫而為切結書之意思表示，縱令撤銷之意思表示情狀不存
    在，被告公司人員乘原告資金需求急迫，而使原告簽具棄權
    及罰款金額等之切結書，顯有乘他人之急迫為財產上之給付
    或為給付之約定，而顯失公平之情形，原告自得依民法第74
    條第1項規定，請求撤銷前開簽具切結書之法律行為，原告
    已於期限內完工，並無逾期之情事，被告課扣原告逾期罰款
    9,030,385元，顯為無法律上之原因而受利益，致使原告受
    有損害，原告得依民法第179條不當得利之規定，請求被告
    返還已課扣之逾期罰款等語。並聲明：(一)被告就96年7月27
    日簽訂切結書之結算附表有關逾期罰款9,030,385元不得再
    為請求之約定應予撤銷。(二)被告應給付原告9,030,385元，
    及自起訴狀繕本送達之翌日起至清償日止，按年利率5%計算
    之利息。(三)願供擔保請准宣告假執行。
二、被告則以：雙方曾就系爭工程開會協調，該協調會出席人員
    包括原告公司丙○○經理、丁○○經理、吳炳遠副經理及戊
    ○○，依兩造於96年7月24日工程結算協調會(五)會議記錄結
    論第4點中明確記載：「雙方經討論達成下列共識：(1)逾期
    罰款金額為903萬385元（不再有工期展延爭議）……」等字
    ，另被告以96年7月26日保生字第09620849號函附上前揭會
    議記錄及切結書、土建工程款明細表，並於函文中明示：「
    貴公司如同意協商內容，請於切結書及土建工程款明細表用
    印，併同保固保證相關文件提送本公司。」原告於收受該函
    後，即於切結書及土建工程明細表上用印，並據以向被告請
    領約定款項17,037,720元，足證原告已同意雙方和解之內容
    ，原告僅空言指稱被告公司人員脅迫原告云云，卻未能提出
    任何證據證明因遭脅迫而為意思表示，原告之主張並無理由
    。又兩造就逾期罰款爭議已開過五次協調會議，每次會後皆
    由雙方代表將結論各自帶回公司，由決策單位決定是否同意
    ，或再進行下一次的會議，實無任何急迫情事可言，被告亦
    不可能藉此給原告任何壓力，況被告原請求原告賠償2440萬
    元工程逾期罰款，經原告要求後，被告同意僅處罰9,030,38
    5元，對原告已大幅讓步，毫無顯失公平可言。再系爭工程
    因原告遲延完工，導致總工程延遲而使被告遭臺電罰款9,03
    0,385元，被告將該筆罰款由給付原告之工程款中扣除，並
    未取得任何利益，且兩造就逾期罰款之爭議簽有和解契約，
    原告簽訂切結書約定不得對被告再為任何請求等語，資為抗
    辯。並聲明：(一)原告之訴駁回。(二)如受不利之判決，請准以
    彰化商業銀行可轉讓定期存單供擔保免為假執行。
三、原告主張兩造於93年5月20日簽訂「臺電六輸保生一次配電
    變電所統包工程土建工程分包契約」及「臺電六輸保生一次
    配電變電所統包工程土建工程分包契約特別條款」，約定由
    原告負責承攬新建配電變電所控制室1棟及配電變電設備相
    關基礎工程，又原告於96年7月27日簽具切結書及保生一次
    配電變電所統包工程土建工程款明細表予被告，業據提出臺
    電六輸保生一次配電變電所統包工程土建工程分包契約、臺
    電六輸保生一次配電變電所統包工程土建工程分包契約特別
    條款、切結書及保生一次配電變電所統包工程土建工程款明
    細表等件影本附卷為證，被告對此亦不爭執，堪信為真實。
    惟原告主張主張上開切結書係被告乘其急迫、輕率或無經驗
    之情形下，脅迫原告簽具等情，則為被告所否認，並以前揭
    情詞置辯。經查：
(一)、按當事人主張有利於己之事實者，就其事實有舉證之責任，
    民事訴訟法第277條前段定有明文。又被脅迫而為意思表示
    者，依民法第92條第1項之規定，表意人固得撤銷其意思表
    示，惟主張被脅迫而為表示之當事人，應就此項事實，負舉
    證之責任；再法院依民法第74條第1項之規定撤銷法律行為
    ，不僅須行為人有利用他人之急迫、輕率、或無經驗，而為
    法律行為之主觀情事，並須該法律行為，有使他人為財產上
    之給付或為給付之約定，依當時情形顯失公平之客觀事實，
    始得因利害關係人之聲請為之，分別有最高法院44年臺上字
    第75號、28年上字第107號判例可參。揆諸前開法條及最高
    法院判例意旨，應由原告對脅迫及急迫、輕率或無經驗之情
    形負舉證之責任。
(二)、原告所聲請本院訊問之證人戊○○於97年4月9日本院審理時
    業已到庭結證稱：雙方因系爭工程款開過五次協調會，會議
    氣氛皆良好，並無任何暴力相向或有黑道介入等情事（參見
    本院前揭期日言詞辯論筆錄第8頁）。又證稱：「……臺電
    只罰中興九百○三萬，而中興卻罰我們二千四百多萬，這部
    分我們在九十六年七月十一日及同年七月二十四日兩次協商
    會中均有提出，認為不合理，請中興以臺電的罰款來辦理逾
    期罰款，所以才會有第五次協調會工程逾期罰款為九百○三
    萬三百八十五元的結論，……」等語，是由證人戊○○上述
    證詞可知，雙方於96年7月11日及96年7月24日之工程結算協
    調會議中，關於以臺電處罰被告9,030,385元作為原告應賠
    償被告工程逾期罰款之方案，係由原告主動提出，並非由於
    被告之要求，協商過程中並沒有脅迫之情形，雙方是在長期
    協商理性下達成協議。
(三)、至證人戊○○及丙○○雖於本院前揭期日審理時證稱：被告
    趁原告有4千7百萬元之資金壓力脅迫原告簽訂切結書，因為
    被告說如果原告不接受協議條件就不要再談了，而原告怕被
    告不給付工程款而簽具切結書等語，惟證人戊○○、丙○○
    乃原告公司之工程師及財務經理，證人既與原告有利害關係
    ，職責所繫，所述無非事後曲予迴護之詞，其證詞自難全然
    採信。本院復參酌前述證人戊○○、丙○○到庭證稱：原告
    係實收資本本額8億4千萬之甲級營造廠，公司經營已約五、
    六十年，且承辦之工程經常高達三、四十億，工期皆超過三
    、四年，目前與銀行間融資往來高達10億等語（參見本院前
    揭期日言詞辯論筆錄第6及第8頁）觀之，可見原告就工程承
    攬之施工、協商、付款等程序皆有相當豐富之經驗與專業知
    識，絕非輕率而無經驗，原告若非出於自由意願同意切結書
    之內容，自無於96年7月26日出具切結書給被告，同意系爭
    工程逾期罰款之金額為9,030,385元，而造成僅可再請求被
    告給付17,037,720元，致其損失至少有9,030,385元之理，
    況本件有爭議之9,030,385元金額，與前述原告之資本額，
    所承攬之標的價額，及其與銀行之融資額度相比較，所占比
    重不大，綜上所述，足證原告主張其乃因被告公司積欠2,68
    0萬元之工程款，在有嚴重資金壓力影響公司營運之情形下
    ，始在被告公司乘其急迫、輕率或無經驗之情形下，脅迫原
    告與之簽訂切結書云云，尚屬無據，並不足採。
四、綜上所述，原告無法證明附件切結書係被告公司乘其急迫、
    輕率或無經驗之情形下，脅迫原告與之簽訂，從而其依民法
    第92條第1項前段所為撤銷之意思表示，及依第74條第1項規
    定聲請撤銷此法律行為，並聲明請求撤銷其與被告就96年7
    月27日簽訂切結書之結算附表有關逾期罰款9,030,385元不
    得再為請求之約定，及被告應給付原告9,030,385元，及自
    起訴狀繕本送達之翌日起至清償日止，按年利率5%計算之利
    息，均屬無據，應予駁回，其假執行之聲請亦失所附麗，應
    併予駁回。
五、本件事證已臻明確，兩造其餘攻擊防禦方法及舉證，核與判
    決無影響，爰不一一論述。
六、訴訟費用負擔之依據：民事訴訟法第78條。
中    華    民    國    97    年    5     月    30    日
                  民事第六庭    法  官  鄧德倩
以上正本係照原本作成。
如對本判決上訴，須於判決送達後二十日之不變期間內，向本院
提出上訴狀。
中    華    民    國    97    年    5     月    30    日
                                書記官  池東旭


司法院資訊處製作；財團法人民間司法改革基金會備份。
